ACORDAO-COMPLETO-2574736

ACÓRDÃO 332/2023 ATA 7/2023 - PLENÁRIO

VISTOS, relatados e discutidos estes autos de representação formulada pela empresa Hexagon Industria e Comercio de Implantes Ortopédicos Ltda., com solicitação de adoção de medida cautelar, dando conta de possíveis irregularidades no âmbito do Pregão Eletrônico SRP 36/2022, promovido pelo Hospital Militar de Área de São Paulo (HMASP) , tendo por objeto o registro de preços para a aquisição de materiais de consumo para assistência de pacientes vinculados à Clínica de Ortopedia e Traumatologia do HMASP, com eventual aquisição das órteses, próteses e materiais especiais (OPME) utilizados em procedimentos cirúrgicos, destinado a suprir necessidades das Organizações Militares de Saúde vinculadas à 2ª Região Militar,
ACORDAM os Ministros do Tribunal de Contas da União, reunidos em sessão do Plenário, ante as razões expostas pelo Relator, em:
9.1. conhecer da representação, por satisfazer os requisitos de admissibilidade previstos nos arts. 235 e 237, inciso VII, do Regimento Interno do TCU, c/c o art. 113, § 1º, da Lei 8.666/1993 e o art. 103, § 1º, da Resolução-TCU 259/2014, para, no mérito, considerá-la improcedente;
9.2. indeferir o pedido de concessão de medida cautelar formulado pela representante, tendo em vista a inexistência dos elementos necessários para sua adoção;
9.3. dar ciência deste Acórdão ao Hospital Militar de Área de São Paulo e à representante; e
9.4. arquivar os presentes autos, nos termos do art. 169, inciso VI, do Regimento Interno/TCU.

Representação a respeito de possíveis irregularidades ocorridas em pregão eletrônico cujo objeto é o registro de preços para a aquisição de materiais de consumo para assistência de pacientes vinculados à Clínica de Ortopedia e Traumatologia do HMASP, com eventual aquisição das órteses, próteses e materiais especiais (OPME) utilizados em procedimentos cirúrgicos, destinado a suprir necessidades das Organizações Militares de Saúde vinculadas à 2ª Região Militar.

Hospital Militar de Área de São Paulo (HMASP).

3. Representante: Hexagon Industria e Comercio de Implantes Ortopédicos Ltda. (CNPJ: 58.619.131/0001-31).

13.1. Ministros presentes: Vital do Rêgo (na Presidência), Benjamin Zymler, Jorge Oliveira e Antonio Anastasia.
13.2. Ministros-Substitutos convocados: Augusto Sherman Cavalcanti (Relator), Marcos Bemquerer Costa e Weder de Oliveira.

AUGUSTO SHERMAN

Adoto como relatório a instrução de mérito elaborada no âmbito da então Selog (peça 37) , transcrita a seguir, a qual recebeu a aprovação do escalão dirigente daquela unidade técnica.
"INTRODUÇÃO
1.		Trata-se de representação a respeito de possíveis irregularidades ocorridas no Pregão Eletrônico SRP 36/2022 sob a responsabilidade do Hospital Militar de Área de São Paulo (HMASP) , com valor homologado de R$ 6.725.501,34, cujo objeto é o registro de preços para a aquisição de materiais de consumo para assistência de pacientes vinculados à Clínica de Ortopedia e Traumatologia do HMASP, com eventual aquisição das órteses, próteses e materiais especiais (OPME) utilizados em procedimentos cirúrgicos, destinado a suprir necessidades das Organizações Militares de Saúde vinculadas à 2ª Região Militar, conforme condições, quantidades e exigências estabelecidas no edital e seus anexos..
2.	Seguem abaixo informações adicionais sobre o certame:
a)	Situação: finalizado.
b)	Valor homologado: R$ 6.725.501,34 (peça 34, p. 3) .
c)	A licitação em tela envolve registro de preço: sim.
d)	O certame foi homologado para 5 empresas em 20/10/2022, com a posterior assinatura da ata de registro de preços (peça 34, p. 3) 
e)	Não houve pedido de impugnação do edital.
HISTÓRICO
3.	O representante alegou, em suma, a ocorrência das seguintes irregularidades:
a)	 a exigência de disponibilização de instrumentador cirúrgico vinculado à empresa contratada é vedada pelo Conselho Federal de Medicina;
b)	 o instrumento convocatório previu a disponibilidade do instrumentador cirúrgico em caráter eventual, sem o estabelecimento dos devidos quantitativos e com alto grau de imprevisibilidade;
c)	 há ausência de critérios técnicos e objetivos para a análise das amostras pela comissão de licitação, sem o estabelecimento de fatores e critérios que serão utilizados pelos técnicos na referida avaliação;
d)	 há ausência de critérios técnicos e objetivos para a aplicação do preceito "material igual, similar ou de melhor qualidade" contido na descrição de cada um dos itens licitados.
4.	Promovidas as oitiva prévia e diligência quanto às alegações do representante e demais questões levantadas por esta Unidade Técnica, passa-se a analisar as respostas apresentadas, tópico a tópico, conforme transcrição/contextualização a seguir.
EXAME TÉCNICO
I.	Análise dos pressupostos para adoção de medida cautelar
5.	Consoante o art. 276 do Regimento Interno/TCU, o Relator poderá, em caso de urgência, de fundado receio de grave lesão ao Erário, ao interesse público, ou de risco de ineficácia da decisão de mérito, de ofício ou mediante provocação, adotar medida cautelar, determinando a suspensão do procedimento impugnado, até que o Tribunal julgue o mérito da questão. Tal providência deverá ser adotada quando presentes os pressupostos da plausibilidade jurídica e do perigo da demora.
I.1. 	Perigo da demora
6.	Está configurado o pressuposto do perigo da demora por tratar-se de contratação decorrente de registro de preço, cuja ata de registro de preços decorrente do certame já foi assinada, porém, os serviços ainda não foram iniciados ou não há ordem de serviço ou algum tipo de demanda preliminar da administração à contratada.
I.2. 	Perigo da demora reverso
7.	Quanto ao perigo da demora reverso, está configurado a presença do pressuposto por se tratar de contratação de serviço ou bem essencial ao funcionamento das atividades da unidade jurisdicionada e não haver contrato anterior com razoável vigência ou possibilidade de prorrogação, ainda que excepcional.
I.3. 	Plausibilidade jurídica
8.	Foi encaminhado em 01/12/2022 ofícios de oitiva à Unidade Jurisdicionada (peças 30 e 31) acerca dos indícios de irregularidades apontados nesta representação e para a obtenção de informações adicionais àquelas já existentes nestes autos. Em resposta, a Unidade Jurisdicionada apresentou os documentos acostados às peças 34 e 35. Segue a análise dos pontos questionados.
Item "a" da oitiva: exigência de disponibilização de instrumentador cirúrgico contida no item 1.6.1 do termo de referência e na descrição de cada grupo licitado, descrevendo a forma de atuação do profissional e a aderência da atuação à legislação vigente, tendo em vista o disposto no art. 3º da Resolução Cremesp 273/2015 e no Parecer CFM 22/2018.
Fundamento legal ou jurisprudencial:  Resolução do Conselho Regional de Medicina do Estado de São Paulo (Cremesp) 273/2015 e no Parecer do Conselho Federal de Medicina 22/2018
Contextualização: 
9.	O art. 3º da Resolução 273/2015 do Cremesp estabelece que "é vedado ao médico, nos procedimentos que envolverem a colocação ou troca de órteses, próteses e materiais, permitir a entrada na sala cirúrgica de representantes das empresas, exceto quando em função exclusivamente técnica e sem acesso ao campo cirúrgico".
10.	No Parecer CFM 22/2018 consta que "a atuação do representante da empresa deve se restringir à mesa do instrumental que representa, sem participar nem atuar no campo cirúrgico como auxiliar médico, devendo estar devidamente cadastrado no hospital onde trabalha, não sendo permitido seu acesso ao campo operatório. Sua presença não se confunde com a do instrumentador cirúrgico"
Manifestação da Unidade Jurisdicionada sobre o indício de irregularidade (peça 34) :
11.	Informou que se trata de prática usual no mercado com o objetivo principal de:
Atuar como mecanismo de controle pela própria empresa. Ao fim da cirurgia é usual o profissional instrumentador (a) preencher relatório padrão com logomarca da empresa, devidamente assinado por instrumentador da empresa e pelo cirurgião responsável, constando o descritivo e quantitativo de material utilizado, que deve ser entregue à empresa, como trâmite interno e independente de processos do hospital contratante.
12.	Além disso, informou que a prática objetiva proteger e garantir o melhor uso do material fornecido na mesa instrumental e também proteger o patrimônio da empresa, incluindo a verificação de integridade do material esterilizado antes do ato cirúrgico, seguindo as orientações técnicas para materiais técnicos classificados como órteses, próteses e materiais especiais (OPME) .
13.	Esclareceu que o profissional deverá atuar exclusivamente durante o emprego de material da empresa, sob a responsabilidade de treinamento por ela realizado, com o objetivo de orientar o uso do material na mesa instrução, não havendo terceirização por parte da administração.
Análise:
14.	Considerando que a atuação do profissional fornecido pela empresa se restringirá à mesa instrumental, sem acesso à mesa cirúrgica, e sem que a atuação do profissional se confunda com a do instrumentador cirúrgico da equipe médica, resta atendido o disposto no art. 3º da Resolução Cremesp 273/2015 e no Parecer CFM 22/2018, e afastada a irregularidade, sendo improcedente a alegação do representante quanto a este ponto.
Item "b" da oitiva: ausência, no instrumento convocatório, de critérios de julgamento técnico e de apresentação, avaliação e aceitação das amostras dos produtos ofertados, em desacordo com a jurisprudência do TCU, a exemplo do Acórdão 529/2018-TCU-Plenário
Item "b" da diligência: informe se houve alguma desclassificação no certame por rejeição da amostra apresentada.
Manifestação da Unidade Jurisdicionada sobre o indício de irregularidade (peça 34, p. 2) :
15.	Informou que não houve necessidade de solicitação de amostra em virtude de eventual impossibilidade de avaliação dos produtos ofertados com as especificações demandadas.
16.	Consta que a solicitação da amostra ocorre quando a proposta técnica da licitante não informa que o material atende aos requisitos técnicos solicitados, proporcionando que haja maiores esclarecimentos acerca do material pela empresa antes mesmo da recusa da melhor proposta apresentada.
17.	Em eventual recusa dos materiais ofertados, os motivos são devidamente apresentados pelo avaliador técnico da Administração, com a entrega de cópia do parecer ao representante comercial da empresa que acompanhou a avaliação da amostra do material, com o posterior detalhamento dos motivos para fundamentar a desclassificação, a fim de permitir o direito recursal da licitante para maiores esclarecimentos por parte da Administração e a revisão motivada dos atos.
Análise:
17.1.	O item 8.6 do edital e subitens (peça 4, p. 7-8) trata da apresentação das amostras. O primeiro ponto a ser considerado é que a amostra não é obrigatória, como consta na redação do item:
Caso a compatibilidade com as especificações demandadas, sobretudo quanto a padrões de qualidade e desempenho, não possa ser aferida pelos meios previstos nos subitens acima, o Pregoeiro exigirá que o licitante classificado em primeiro lugar apresente amostra, sob pena de não aceitação da proposta, no local a ser indicado e dentro de 02 (dois) dias úteis contados da solicitação.
17.2.	Observa-se que o objetivo da amostra é somente verificar a compatibilidade com as especificações demandadas, caso a licitante não consiga comprovar por meio da documentação apresentada.
17.3.	No caso em tela, como as licitantes conseguiram comprovar o atendimento das especificações demandadas por meio de documentação, não foi solicitada amostra para nenhum dos itens licitados.
17.4.	Na jurisprudência citada, Acórdão 529/2018-TCU-Plenário, Relator Bruno Dantas, é possível constatar que se trata da exigência obrigatória de amostra com a finalidade de avaliar e julgar o produto fornecido, atribuindo pontuação que define o resultado final da licitação. 
17.5.	O caso em tela é diverso pelo fato de a avaliação da amostra ser objetiva quanto ao atendimento ou não das especificações técnicas exigidas, sem possibilidade de avaliação subjetiva, uma vez que os critérios já estão definidos, o que afasta a possível irregularidade e torna a alegação improcedente quanto a este ponto.
Item "a" da diligência: informe se há ata de registro de preços vigente para o fornecimento dos itens licitados no Pregão Eletrônico 36/22 e o prazo de vencimento da ata
Manifestação da Unidade Jurisdicionada sobre o indício de irregularidade:
18.	O HMASP não informou sobre a vigência das atas de registro de preços anteriores à nova contratação
Análise:
18.1.	O questionamento ocorreu em função da necessidade de verificação da vigência das atas anteriores para a caracterização de eventual perigo da demora reverso. Considerando que a alegação de irregularidade no fornecimento de instrumentador cirúrgico por parte da empresa foi considerada improcedente, a contratação deve prosseguir e será proposta o indeferimento da cautelar pleiteada, razão pela qual não há qualquer medida adicional a ser adotada pela ausência de resposta do Censipam a este item da diligência.
CONCLUSÃO
19.	Diante do exposto, propõe-se o conhecimento da representação, satisfeitos os requisitos de admissibilidade constantes no art. 113, § 1º, da Lei 8.666/1993, c/c os arts. 235 e 237, VII, do Regimento Interno/TCU, e no art. 103, § 1º, da Resolução - TCU 259/2014.
20.	Além disso, com relação aos pressupostos para a eventual adoção de medida cautelar, verifica-se que está configurado o perigo da demora; é inconclusiva a análise sobre o perigo da demora reverso; e não há a plausibilidade jurídica das alegações do representante e das verificações feitas por esta Unidade Técnica.
21.	Quanto aos indícios de irregularidades, os elementos constantes dos autos permitem, desde já, a avaliação quanto ao mérito da presente representação como improcedente.
22.	Por fim, diante dos encaminhamentos propostos, entende-se que não haverá impacto relevante na unidade jurisdicionada e/ou na sociedade.
INFORMAÇÕES ADICIONAIS
23.	Não houve pedido de ingresso aos autos. 
24.	Não houve pedido de vista e/ou cópia.
25.	Não houve pedido de sustentação oral. 
26.	Não há processos conexos e apensos.
PROPOSTA DE ENCAMINHAMENTO
27.	Em virtude do exposto, propõe-se:
27.1.	conhecer da representação, satisfeitos os requisitos de admissibilidade constantes no art. 113, § 1º, da Lei 8.666/1993, c/c os arts. 235 e 237, VII, do Regimento Interno deste Tribunal, e no art. 103, § 1º, da Resolução - TCU 259/2014;
27.2.	no mérito, considerar a presente representação improcedente; 
27.3.	indeferir o pedido de concessão de medida cautelar formulado pelo representante, tendo em vista a inexistência dos elementos necessários para sua adoção;
27.4.	informar Ao Hospital Militar de Área de São Paulo e ao representante do acórdão que vier a ser proferido, destacando que o relatório e o voto que fundamentam a deliberação ora encaminhada, caso existentes, podem ser acessados por meio do endereço eletrônico www.tcu.gov.br/acordaos;
27.5.	arquivar os presentes autos, nos termos do art. 250, I, c/c art. 169, VI, do Regimento Interno/TCU."
	É o relatório.

não consta.

Não atuou.

REPRESENTAÇÃO. PREGÃO ELETRÔNICO PARA REGISTRO DE PREÇOS. ALEGAÇÃO DE POSSÍVEIS IRREGULARIDADES. SOLICITAÇÃO DE ADOÇÃO DE MEDIDA CAUTELAR. OITIVA. DILIGÊNCIA. IMPROCEDÊNCIA. NEGATIVA DE CONCESSÃO DE MEDIDA CAUTELAR. ARQUIVAMENTO.

REPRESENTAÇÃO (REPR)

Trata-se de representação formulada pela empresa Hexagon Industria e Comercio de Implantes Ortopédicos Ltda., com solicitação de adoção de medida cautelar, dando conta de possíveis irregularidades no âmbito do Pregão Eletrônico SRP 36/2022, promovido pelo Hospital Militar de Área de São Paulo (HMASP) , tendo por objeto o registro de preços para a aquisição de materiais de consumo para assistência de pacientes vinculados à Clínica de Ortopedia e Traumatologia do HMASP, com eventual aquisição das órteses, próteses e materiais especiais (OPME) utilizados em procedimentos cirúrgicos, destinado a suprir necessidades das Organizações Militares de Saúde vinculadas à 2ª Região Militar.
2.	O valor da contratação foi estimado em R$ 12.002.369,40. No presente momento, o certame encontra-se finalizado e homologado, com ata de registro de preços assinada para cinco empresas em 20/10/2022, com valor total de R$ 6.725.501,34 (peça 34, p. 3) . 
3.	A representante aponta as seguintes ocorrências que considerou irregulares: 
	a) exigência de disponibilização de instrumentador cirúrgico vinculado à empresa contratada é vedada pelo Conselho Federal de Medicina;
	b) o instrumento convocatório previu a disponibilidade do instrumentador cirúrgico em caráter eventual, sem o estabelecimento dos devidos quantitativos e com alto grau de imprevisibilidade;
	c) ausência de critérios técnicos e objetivos para a análise das amostras pela comissão de licitação, sem o estabelecimento de fatores e critérios que serão utilizados pelos técnicos na referida avaliação; e
	d) ausência de critérios técnicos e objetivos para a aplicação do preceito "material igual, similar ou de melhor qualidade" contido na descrição de cada um dos itens licitados.
4.	A análise preliminar realizada pela então Selog por meio da instrução à peça 27 avaliou, em relação às ocorrências apontadas, improcedentes os itens "b" e "d" acima. Em relação à ocorrência "b", a unidade técnica considerou que o termo de referência (peça 5) informou as quantidades mínimas e máximas de produtos que serão fornecidos e é claro ao estabelecer a necessidade do profissional para cada cirurgia agendada, conforme item 1.6.1 do TR (peça 5, p. 12) . Já em relação à ocorrência "d", apontou que edital apresentava a descrição detalhada dos itens, com informações sobre o material usado na fabricação e outras características. Assim, o edital teria estabelecido requisitos mínimos para uma análise de compatibilidade com o que foi exigido.
5.	Foi proposta, então, a realização de oitiva prévia para esclarecimento dos apontamentos dos itens "a" e "c", bem como diligência em busca de informações sobre a existência de ata de registro de preços vigente, de forma a se avaliar a presença do perigo da demora reverso, e sobre a eventual ocorrência de desclassificação no certame de licitante em razão de rejeição de amostra. Tais medidas processuais foram autorizadas por meio do despacho à peça 29.
6.	Por meio da instrução reproduzida no relatório parte desta deliberação, a Selog analisou as respostas às oitivas e diligências, tendo considerado que as respostas apresentadas demostram a improcedência também das ocorrências objeto das medidas processuais.
7.	Neste sentido, quanto à alegação de que exigência de disponibilização de instrumentador cirúrgico vinculado à empresa contratada é vedada pelo Conselho Federal de Medicina (item "a") , a unidade técnica apurou que a Resolução 273/2015, do Cremesp, permite a entrada na sala cirúrgica de representantes das empresas "quando em função exclusivamente técnica e sem acesso ao campo cirúrgico", bem como que o Parecer CFM 22/2018 dispõe que "a atuação do representante da empresa deve se restringir à mesa do instrumental que representa, sem participar nem atuar no campo cirúrgico como auxiliar médico". 
8.	Assim, considerando que, no caso em comento, a atuação do profissional fornecido pela empresa se restringirá à mesa instrumental, sem acesso à mesa cirúrgica, e sem que a atuação do profissional se confunda com a do instrumentador cirúrgico da equipe médica, conclui a unidade técnica restar atendido o disposto no art. 3º da Resolução Cremesp 273/2015 e no Parecer CFM 22/2018. 
9.	Quanto à alegação de ausência de critérios técnicos e objetivos para a análise das amostras pela comissão de licitação (item "c") , a resposta à oitiva informou que não houve necessidade de solicitação de amostras, uma vez que as licitantes conseguiram comprovar o atendimento das especificações demandadas por meio de documentação. Esta possibilidade de avaliação do atendimento às especificações por meio de documentação técnica, sem necessidade de apresentação de amostras, estava prevista no item 8.6 edital (peça 4, p. 7-8) .
10.	Por fim, quanto às diligências, uma vez que não foram requeridas amostras das licitantes, não houve desclassificação em razão de eventual rejeição de amostra. E, quanto à informação sobre a existência de ata de registro de preços vigente, embora o HMASP não tenha respondido essa diligência, tal informação se torna desnecessária no presente caso, em razão de a representação ter se mostrado improcedente.
11.	Assim, acolho como razões de decidir as análises realizadas pela Selog, bem como sua proposta de encaminhamento no sentido de considerar a presente representação improcedente, indeferindo, por consequência, o pedido de concessão de medida cautelar formulado pela representante, tendo em vista a inexistência dos elementos necessários para sua adoção.
	Ante o exposto, manifesto-me por que o Tribunal aprove o acórdão que ora submeto à apreciação deste Colegiado.
TCU, Sala das Sessões, em 1 de março de 2023.
AUGUSTO SHERMAN CAVALCANTI 
Relator